【裁判字號】    98,訴,684
【裁判日期】    990226
【裁判案由】    土壤及地下水污染整治法
【裁判全文】
高雄高等行政法院判決
                                       98年度訴字第684號
                                 民國99年2月24日辯論終結
原      告  台灣中油股份有限公司
代  表  人  甲○○
訴訟代理人  李佳冠  律師
被      告  高雄市政府
代  表  人  乙○    市長
訴訟代理人  丁○○
            丙○○
上列當事人間土壤及地下水污染整治法事件，原告不服行政院環
境保護署中華民國98年9月11日環署訴字第0980035851號訴願決
定，提起行政訴訟，本院判決如下：
    主  文
原告之訴駁回。
訴訟費用由原告負擔。
    事實及理由
一、事實概要︰
    緣原告所屬苓雅寮儲運所（30米道路）場址(下稱系爭場址)
    前經被告以民國94年9月12日高市府環二字第0940044878號
    公告劃定為「土壤污染控制場址」，並於同年12月2日高市
    府環二字第0940060629號公告劃定為「土壤污染管制區」在
    案，嗣經被告所屬環境保護局（下稱高雄市環保局）於97年
    10月7日15時派員至系爭場址查核，發現原告開挖30米道路
    受污染土壤未依被告95年6月23日高市府環二字第095003101
    3號函核定之苓雅寮儲運所30米道路土壤污染控制場址污染
    控制計畫內容實施，擅自將挖出之污染土壤堆置於「特貿-1
    」場址，違反行為時土壤及地下水污染整治法（下稱土污法
    ）第11條第4項規定，爰依行為時同法第36條第1項規定裁處
    新臺幣(下同)100萬元罰鍰。原告不服，提起訴願，經遭決
    定駁回，遂提起本件行政訴訟。
二、本件原告主張︰
(一)原告並無違反行為時土污法第11條第4項所規定之違章情事
    ：
 1、按行為時土污法第11條第4項之規定、被告執行違反土污法
    事件裁罰基準及行政院環境保護署(下稱環保署)所發布之違
    反土污法裁罰基準，均係對於污染行為人未提出污染控制計
    畫者予以處罰，從而，土污法第11條第4項之規定，係針對
    污染行為人應負擔之提出污染控制計畫之作為義務予以規範
    ，對於污染行為人是否遵照其所提出污染控制計畫內容實施
    ，則非書該條文所規範之事項，始符「法明確性原則」。再
    按，行為時土污法第11條第4項之立法理由明載：「第4項及
    第5項明定控制場址有關污染控制計畫之提出及解除控制場
    址之條件。」準此，不僅從該條之法條文義及立法理由，顯
    見該條並未規定污染行為人是否遵照其所提出污染控制計畫
    內容實施之事項予以規範，從而，其乃係規定污染行為人提
    出污染控制計畫之行為義務，換言之，如所在地主管機關命
    污染行為人提出污染控制計畫，污染行為人仍未提出污染控
    制計畫者，方屬違反該條所規定之作為義務，進而依行為時
    同法第36條第1項規定對該污染行為人予以裁罰。
 2、此外，依99年2月3日修正公布之土污法(其中第11條自100年
    2月3日生效)，行為時土污法第11條第4項之規定，已於土污
    法第13條第1項修正為：「控制場址未經公告為整治場址者
    ，直轄市、縣（市）主管機關應命污染行為人或潛在污染責
    任人於六個月內完成調查工作及擬訂污染控制計畫，並送直
    轄市、縣（市）主管機關核定後實施。污染控制計畫提出之
    期限，得申請展延，並以1次為限。」污染行為人如未完成
    調查工作及擬定污染控制計畫者，則依據土污法第37條之規
    定處罰，亦明定違反土污法第13條第1項之罰則，惟參諸該
    土污法第37條之規定，也明確定義其處罰的基礎事實為「未
    提送控制計畫或整治計畫者」，可知行為時土污法第11條第
    4項之規定，乃係針對污染行為人應負責提出污染控制計畫
    之義務作為予以規範，至於污染行為人是否遵照其所提出污
    染控制計畫內容實施，則非該條文所規範之事項。不論行為
    時土污法第11條或新修正土污法第13條均屬土污法第3章（
    調查評估措施）之範疇，非屬第4章（管制措施）或第5章（
    整治復育措施）所規定者，亦可佐證原告所主張行為時土污
    法第36條及第11條第4項旨在處罰「污染行為人未提出污染
    控制計畫」之行為態樣，非為控管污染行為人是否依核定之
    控制計畫內容實施者。再者，窺諸土污法施行細則第14條第
    1項之規定，均係著墨於規定控制計畫書撰寫的內容，而與
    控制計畫書之執行細節或過程無涉。本件原告業於95年6月
    16日將系爭場址之土壤污染控制計畫書，提出於被告，並經
    被告予以核定，是原告並無未提出污染控制計畫之情事，從
    而，並無違反前揭法條所規定之違章情事，而無依同法第36
    條第1項規定裁罰之適用。然被告竟不當擴張該法條之適用
    範圍，誤解前揭法條之文義及立法意旨，顯見原處分實有未
    符「法明確性原則」之違誤。環保署97年11月20日環署土字
    第0970075903號解釋函釋內容，亦同上述意旨。本件原告自
    獲被告核定系爭場址汙染控制計畫之後，即戰戰兢兢執行各
    項污染改善措施，並想盡各種方法，希望能符合被告之期許
    ，儘早完成該處之污染改善工作，實無前揭環保署函釋所提
    及「從未執行預定工作進度之情形，或污染改善工作進度延
    宕、未依預定期程執行工作項目」之情事，自無行為時土水
    污第36條罰則之適用。
(二)原告並無故意或過失及期待可能性而違反前揭法條：
    經查，本件原告縱有構成所謂前開法條所規定之違章情事，
    然其亦係執行污染控制計畫，並因被告要求原告於13個月內
    之時程完成整治（按本件系爭場址之控制計畫，原核定改善
    期程為5年，嗣經被告所屬土壤及地下水污染場址改善推動
    小組96年3月22日召開96年度第1次委員會議，作成要求原告
    提前於96年7月30日完成整治之決議。將原污染控制計畫時
    程為5年縮短為13個月，導致原告無法以原污染控制計畫於5
    年之時間內完成整治），而須在原告轄區內尋找適當土地（
    原告亦在系爭該場址堆置區域下方，鋪設有HDPE（即高密度
    PE）不透水布，作為污染阻絕設施，當無污染滲透至下層土
    壤之情況發生），進行土壤暫時堆置，否則原告勢必無法於
    如此短暫之時程內（即13個月）完成整治。從而，原告縱有
    構成前開法條所規定之違章情事，原告亦無故意或過失之情
    事，且無期待可能性之存在。
(三)被告對原告處以100萬元之罰鍰，已違反比例原則：
    退萬步言之，本件原告有故意過失及期待可能性而有構成前
    開法條所規定之違章情事，然原告亦係基於遵循被告所屬土
    壤及地下水污染場址改善推動小組96年3月22日召開96年度
    第1次委員會議，作成要求原告提前於96年7月30日完成整治
    之決議，本意亦係基於公益，儘早完成系爭場址之整治計畫
    ，俾環境之維護及社會大眾觀感之改善，請鈞院能依行政罰
    法第18條第1項規定，審酌本件原告違章情事，應受責難程
    度與故意違反者程度迥異；且亦係基於維護公益所為，對於
    公眾及環境維護之影響實屬有利等等，而減輕原處分之裁罰
    金額等情。並聲明求為判決撤銷訴願決定及原處分。
三、被告則以︰
(一)原告業已違反行為時土污法第11條第4項規定：
 1、按行為時土污法第11條第4項之規定，即係在規範污染行為
    人提出污染控制計畫，並按所在地主管機關所核定之污染控
    制計畫實施之義務。原告曲解土污法第11條第4項之規定，
    而謂該規定僅係在規範污染行為人提出污染控制計畫之義務
    ，卻忽略該規定亦在規範污染行為人須按所在地主管機關所
    核定之污染控制計畫實施之義務。原告既然提出污染控制計
    畫，該污染控制計畫並經被告核定後，原告自須遵守該污染
    控制計畫，並須按該污染控制計畫實施，原告未遵守該污染
    控制計畫而實施，原告即係違反土污法第11條第4項規定。
 2、原告所屬系爭場址前經被告於94年9月12日高市府環二字第
    0940044878號公告為「土壤污染控制場址」，並於同年12月
    2日高市府環二字第0940060629號公告劃定為「土壤污染管
    制區」（場址地號：高雄市○○區○○段212-4等49筆地號
    ）在案，公告從事土壤挖除、回填、暫存、運輸或地下水抽
    出時，應檢具清理或污染防治計畫書，報請各級主管機關核
    准後始得為之。上述清理或污染防治計畫書得合併於污染控
    制或整治計畫中提出。然原告未經主管機關核准，於系爭場
    址開挖受污染土壤未依被告95年6月23日高市府環二字第095
    0031013號函核定之系爭場址污染控制計畫內容實施，擅自
    將挖出之污染土壤堆置於「特貿-1」場址（94年12月2日公
    告劃定為「土壤污染管制區」），經高雄市環保局於97年10
    月7日派員前往查核屬實，乃據以裁處100萬元罰鍰，有稽查
    採證照片5張、高雄市環保局97年10月7日土壤及地下水污染
    稽查紀錄及裁處書等影本附原處分卷可稽，揆諸首揭法條規
    定，並無不合。
(二)本件原告違反行為時土污法第11條第4項規定，係有故意或
    過失，並有「期待可能性」之情形：
    查控制計畫既經原告依實際情形擬具具體整治行為，原告明
    知控制計畫之內容，如因現實環境差異，發現原核定計畫不
    足部分，自應由原告依法申請變更控制計畫。被告所屬土壤
    及地下水污染場址改善推動小組96年度第1次委員會議紀錄
    決議事項：「為因應本市多功能經貿園區開發，本案苓雅寮
    30米道路請於96年7月完成整治」，原告明知前述決議內容
    ，原告卻均未提出異議，顯見原告自行評估有把握無須變更
    控制計畫即可順利完成污染改善，被告並無主動命其辦理控
    制計畫變更等行政之必要。又，原告明知控制計畫之內容（
    計畫未載明特貿-1為暫存區），卻未遵守控制計畫內容，擅
    自將挖出之污染土壤堆置於「特貿-1」場址，原告已故意或
    過失違反行為時土污法第11條第4項規定，原告所主張於系
    爭場址堆置區域下方鋪設HDPE(即高密度PE)不透水布之情，
    與認定原告之責任條件故意或過失無關。況且，「特貿-1」
    土壤污染控制場址污染控制計畫於堆置污染土壤當時，尚未
    經被告核定通過（97年12月1日始核定通過），故原告空言
    主張有HDPE（高密度PE）不透水布作為污染阻絕設施，並不
    會有污染滲漏至下層土壤云云，實不足採。
(三)被告依法裁處原告100萬元之罰鍰，並無違反比例原則：
    經查，本件被告依行為時土污法第36條規定裁處原告100萬
    元之罰鍰已屬最低額，被告已盡審酌之能事，本件並無違反
    比例原則之虞等語，資為抗辯。並聲明求為判決駁回原告之
    訴。
四、上揭事實概要欄所載之事實，已經兩造分別陳述在卷，並有
    高雄市環保局97年10月7日土壤及地下水污染稽查紀錄、稽
    查現場採證照片5張、被告98年1月8日高市府環土處字第32
    ─098─010001號執行違反士污法案件裁處書等影本附原處
    分卷可稽，洵堪信實。茲本件兩造爭點厥為原告有無違反行
    為時土污法第11條第4項所規定之違章情事及被告前揭裁罰
    有無違反比原則。經查：
(一)按「控制場址未經公告為整治場址者，所在地主管機關得依
    實際需要，命污染行為人提出污染控制計畫，經所在地主管
    機關核定後實施。」「污染行為人違反第11條第4項……規
    定者，處新臺幣100萬元以上500萬元以下罰鍰，並通知限期
    補正或改善，屆期未補正或改善者，按日連續處罰。」為行
    為時土污法第11條4項及第36條所明定。揆諸前揭規定，可
    知所在地主管機關得依實際需要命污染行為人提出污染控制
    計畫，其經核定後，污染行為人並應按核定內容實施，若有
    違反，即屬違反行為時土污法第11條第4項之規定，而應受
    罰。
(二)次查，系爭場址前經被告以94年9月12日高市府環二字第094
    0044878號公告劃定為「土壤污染控制場址」，並於同年12
    月2日高市府環二字第0940060629號公告劃定為「土壤污染
    管制區」在案，本件原告雖於95年6月16日將系爭場址之土
    壤污染控制計畫書，提出於被告，並經被告予以核定，惟經
    高雄市環保局於97年10月7日15時派員至該場址查核，發現
    原告開挖30米道路受污染土壤未依被告前揭核定之系爭場址
    污染控制計畫內容實施，擅自將挖出之污染土壤堆置於「特
    貿-1」場址等情，為原告所不爭執，並有被告前揭公告函、
    95年6月23日高市府環二字第0950031013號核定函、原告前
    述計畫書、高雄市環保局97年10月7日土壤及地下水污染稽
    查紀錄、稽查現場採證照片5張等附於訴願卷可憑，是原告
    有未依被告前揭核定之系爭場址污染控制計畫內容實施之事
    實，應堪認定。從而原告主張：原告並無違反行為時土污法
    第11條第4項所規定之違章情事云云，即非可採。次按，觀
    諸行為時土污法第11條第4項之規定，經99年2月3日修正公
    布之條文，改為土污法第13條第1項，其條文內容為：「控
    制場址未經公告為整治場址者，直轄市、縣（市）主管機關
    應命污染行為人或潛在污染責任人於六個月內完成調查工作
    及擬訂污染控制計畫，並送直轄市、縣（市）主管機關核定
    後實施。」等語，亦係規定主管機關應命污染行為人或潛在
    污染責任人於6個月內完成調查工作及擬訂污染控制計畫，
    並送直轄市、縣（市）主管機關核定後實施明確，是行為人
    未依其提經主管機關核定後之污染控制計畫實施者，主管機
    關仍應依新修正同法第37條處罰，非謂土污法第37條之規定
    ，其僅處罰未提送控制計畫或整治計畫者，至於污染行為人
    未遵照其所提出污染控制計畫內容實施，則非該條文所規範
    之事項。另行為時土污法第11條4項既規定控制場址未經公
    告為整治場址者，所在地主管機關得依實際需要，命污染行
    為人提出污染控制計畫，經所在地主管機關核定後實施，則
    污染行為人未提出污染控制計畫經所在地主管機關核定，固
    屬違反該條項之規定，縱污染行為人提出污染控制計畫經所
    在地主管機關核定，然該污染行為人未依該經主管機關核定
    之污染控制計畫實施時，亦屬違反行為時土污法第11條4項
    之規定甚明，自不得僅因行為時土污法第11條4項規定，係
    規定於土污法第3章調查評估措施之範疇，非規定於第4章管
    制措施或第5章整治復育措施，或土污法施行細則第14條第1
    項之規定，均係規定控制計畫書撰寫的內容，而未及控制計
    畫書之執行，即認污染行為人未依該經主管機關核定之污染
    控制計畫實施時，非屬違反行為時土污法第11條4項之規定
    。又觀諸環保署97年11月20日環署土字第0970075903號解釋
    函釋意旨，亦同上述法律見解。是原告所稱：依新修正之土
    污法第13條第1項之規定，僅係針對污染行為人應負責提出
    污染控制計畫之義務作為予以規範，至於污染行為人是否遵
    照其所提出污染控制計畫內容實施，則非該條文所規範之事
    項，且行為時土污法第11條或新修正土污法第13條均屬土污
    法第3章（調查評估措施）之範疇，非屬第4章（管制措施）
    或第5章（整治復育措施）所規定，另土污法施行細則第14
    條第1項之規定，均係著墨於規定控制計畫書撰寫的內容，
    而與控制計畫書之執行細節或過程無涉，又依環保署97年11
    月20日環署土字第0970075903號解釋函釋內容，亦認原告已
    經被告核定系爭場址汙染控制計畫，縱未遵照其所提出污染
    控制計畫內容實施，應無行為時土污法第11條第4項及第36
    條罰則之適用云云，顯係對前揭規定及函釋意旨有所誤解，
    自非可採。
(三)再查，被告核定前述系爭場址之控制計畫，嗣經被告所屬土
    壤及地下水污染場址改善推動小組96年度第1次委員會議紀
    錄決議事項：「為因應本市多功能經貿園區開發，本案苓雅
    寮30米道路請於96年7月完成整治」並函知原告，原告明知
    前述決議內容，然並未提出異議，顯見原告自行評估有把握
    無須變更控制計畫即可順利完成污染改善，則其自應遵守該
    控制計畫之內容。原告明知控制計畫之內容未載明「特貿-1
    」為暫存區，卻未遵守控制計畫內容，擅自將挖出之污染土
    壤堆置於「特貿-1」場址，原告係屬故意違反，亦可認定。
    且如上述，原告既知被告所屬土壤及地下水污染場址改善推
    動小組96年度第1次委員會議紀錄決議已縮短其系爭場址完
    成整治之期限，卻均未提出異議，顯見原告自行評估有把握
    無須變更控制計畫即可順利完成污染改善，被告自得期待其
    依新期限實施控制計畫之內容，然原告卻未遵守控制計畫內
    容，擅自將挖出之污染土壤堆置於「特貿-1」場址，是本件
    亦無其所稱要其遵守上述污染控制計畫，並無期待可能性之
    情事。是原告另稱：其前述違章行為並無故意或過失，且無
    期待可能性之存在乙節，亦無可採。再查，如前所述，本件
    原告故意違反行為時土污法第11條4項及第36條之規定，並
    無其他可減輕其處罰之事由，被告依前揭規定裁處罰鍰100
    萬元，已屬最低度之處罰，尚與比例原則或行政罰法第18條
    之規定無違。是原告另稱：被告上揭裁罰處分有違反比例原
    則及行政罰法第18條之規定云云，仍屬無據。
五、綜上所述，被告以本件原告違反行為時土污法第11條第4項
    規定，依行為時同法第36條第1項規定裁處100萬元罰鍰，並
    無違誤，訴願決定予以維持，亦無不合。原告起訴意旨求為
    撤銷，為無理由，應予駁回。又本件事證已臻明確，兩造其
    餘主張核與判決結果無影響，爰不逐一論述，併此敘明。
六、據上論結，本件原告之訴為無理由，爰依行政訴訟法第98條
    第1項前段，判決如主文。
中    華    民    國    99    年    2     月    26    日
             高雄高等行政法院第三庭
                         審判長法官    邱 政 強
                               法官    李 協 明
                               法官    林 勇 奮
以上正本係照原本作成。
如不服本判決，應於判決送達後20日內向本院提出上訴書狀，其
未表明上訴理由者，應於提起上訴後20日內向本院提出上訴理由
書（須按對造人數附繕本）；如於本判決宣示或公告後送達前提
起上訴者，應於判決送達後20日內補提上訴理由書（須附繕本）
。未表明上訴理由者，逕以裁定駁回。
中    華    民    國    99    年     2    月   26     日

                             書記官    林 幸 怡

司法院資訊處製作；財團法人民間司法改革基金會備份。
